【裁判字號】    90,上訴,1671
【裁判日期】    900814
【裁判案由】    誣告等
【裁判全文】
臺灣高等法院刑事判決                            九十年度上訴字第一六七一號
    上  訴  人  子○○
    即 自 訴人
    被      告  丙○
                甲○○
                乙○○
                辛○○
                己○○
                壬○○
                丁○○
                癸○○
                庚○○
                戊○○
右上訴人因自訴被告誣告等案件，不服臺灣臺北地方法院九十年度自字第六十四號，
中華民國九十年四月十七日第一審判決，提起上訴，本院判決如左：
    主  文
原判決關於乙○○、己○○、丁○○、癸○○、戊○○誣告部分撤銷。
其餘上訴駁回。
    理  由
一、自訴意旨略以：被告戊○○係台北縣新店市「香格里拉大廈」集合式住宅大樓之
    管理委員會主任委員，被告丙○、甲○○、辛○○、己○○、壬○○、丁○○、
    癸○○、庚○○為「香格里拉大廈」之管理委員會委員，被告乙○○為「香格里
    拉大廈」之總幹事，緣自訴人子○○於民國八十八年十月間購得「香格里拉大廈
    」一一五室，自訴人因見同大廈內之其他住戶有將陽台原有鋼鐵欄竿鋸斷或打掉
    原有牆壁，加蓋遮雨棚、鋁門窗或擴建陽台之情事，自訴人乃如法泡製，在自家
    後陽台興建遮雨棚及整修花園，即有自稱係委員者前來制止，及至八十八年十一
    月十七日晚間，「香格里拉大廈」之管理委員會主任委員即被告戊○○，在該大
    廈地下Ａ會議室召開第四屆第二次管理委員會議，並邀請自訴人及七０九室黃秀
    小姐到場協調，被告等便怒目相向，砲轟自訴人，被告乙○○多次勸告，仍未靜
    止下來，更不理會開會程序，不顧被告王鴻淟報告財務狀況，只一味要被告乙○○提出討論新住戶修建遮雨棚問題，被告等稱：「整理院子要寫切結書，經委員
    會同意始能動工」，自訴人反稱：「地不是我自己的，也不是你們自己的，大家
    都有持分，我怎麼寫切結書」，被告辛○○則稱只要有住戶，未經管理委員會許
    可，他們有辦法使對方拆除，被告等復提出住戶公約，指稱：「第三條、第四條
    規定，委員會同意者外，其餘不准破壞現狀」，自訴人當場反駁，如住戶堅持互
    相陷害，自訴人將檢舉被告甲○○漏稅，事後被告等為修理自訴人，竟虛捏事實
    ，於會後二十日，共同偽造會議紀錄內容，推由被告甲○○、庚○○帶頭書寫字
    條，交與被告王鴻淟照抄於八十八年十一月十七日會議紀錄內載：「經與一一五
    房所有人子○○先生現場溝通破裂，管委會所有與會委員均遭詹先先惡言相向，
    並直指名諱恐嚇，甚至恐嚇整棟大樓住戶以非常手段，令所有住戶無法居住下去
    ，此以造成對本大樓所有住戶之生命財產之威脅」云云，並於八十八年十二月七
    日倒填日期偽造八十八年十一月十七日之共同切結書，由被告等其中一人書寫前
    段：「事因：于八十八年十一月十七日晚二十一點三十分至二十二點四十分因共
    同與住戶子○○先生協調住戶事宜不成共同遭受威脅，因事關各委員之後安全堪
    慮，因此共同聲明同意報警保護各委員」，被告等另一人書寫後段：「香格里拉
    管委會主任委員（戊○○）委任監察委員丙○全權代表報案處理十一月十七日」
    ，被告丙○即據此於八十八年十二月七日向台北縣警察局新店分局龜山派出所誣
    指遭自訴人恐嚇，並虛捏事實謂：八十八年十一月十七日開會時，自訴人曾恐嚇
    如果我的違建遭拆除，他會讓我們住不下去，不信的，叫我們試試看他的實力」
    ，被告丙○、辛○○、庚○○、甲○○、壬○○等五人利用偽造之會議紀錄、偽
    造之共同切結書，由丙○書寫告訴狀，虛捏事實，於八十九年三月三十一日向臺
    灣臺北地方法院檢察署提出侵占、恐嚇之告訴，致自訴人被起訴判罪，因認被告
    等十人涉犯刑法之偽造文書罪嫌及被告丙○、辛○○、庚○○、甲○○、壬○○
    等五人涉犯刑法之誣告罪嫌云云。
二、按犯罪事實應依證據認定之，無證據不得推定其犯罪事實，又不能證明被告犯罪
    者，應諭知無罪之判決，刑事訴訟法第一百五十四條、第三百零一條第一項分別
    定有明文。次按事實之認定，應憑證據，如未能發現相當證據，或證據不足以證
    明，自不能以推測或擬制之方法，為裁判基礎，最高法院四十年台上字第八六號
    判例參照。又認定犯罪事實，所憑之證據，雖不以直接證據為限，間接證據亦包
    括在內，然無論直接或間接證據，其為訴訟上之證明，須於通常一般之人均不致
    於有所懷疑，而得確信其為真實之程度者，始得據之為有罪之認定，倘其證明尚
    未達到此一程度，雖有合理性懷疑之存在時，尚無從為有罪之認定，此亦有最高
    法院七十六年台上字第四九八六號判例可資參照，且認定不利於被告之事實，須
    依積極證據，苟積極證據不足為不利於被告事實之認定時，即應為有利於被告之
    認定，更不必有何有利之證據，最高法院三十年上字第八一六號判例亦著有明文
    可資參照。又按誣告罪之成立，以告訴人所訴被訴人之事實必須完全出於虛構為
    要件，若有出於誤會或懷疑有此事實而為申告，以致不能證明其所訴之事實為真
    實，縱被訴人不負刑責，而告訴人本缺乏誣告之故意，亦難成立誣告罪名；又誣
    告罪之成立，以意圖他人受刑事處分虛構事實而向該管公務員申告為其要件，故
    其所訴事實，雖不能證明係屬實在，而在積極方面尚無證據證明其確係故意虛構
    者，仍不能遽以誣告罪論處，最高法院四十四年台上字第八九二號、四十六年台
    上字第九二七號判例可資參照，本件訊據被告丙○、甲○○、乙○○、己○○、
    壬○○、丁○○、癸○○、庚○○、戊○○等人均否認有自訴人所指之犯行，查
    自訴人如何於八十八年十一月七日二十一時在該大廈地下Ａ會議室召開管理委員
    會第四屆第二次委員會議，因協調未成，自訴人竟向管理委員多人揚言：「如果
    我的違建被拆除，要讓所有住戶也住不下去，我已調查各委員之住家電話，要大
    家好看！不信的話就試試看我的實力」等語，致委員丙○、辛○○、甲○○、壬○○及嗣後聞悉上情之委員庚○○（開會時由委員辛○○代理）等人心生畏懼之
    情，業據被告丙○、辛○○、庚○○、甲○○、壬○○於原審八十九年度易字第
    一六七０號子○○恐嚇案件（下稱自訴人恐嚇案件）偵查時以告訴人身分、被告
    甲○○、辛○○於自訴人恐嚇案件上訴審之本院八十九年度上易字第四六０八號
    （下稱自訴人恐嚇上訴案件）調查時以告訴人身分指訴綦詳，並經被告即目擊證
    人己○○於自訴人恐嚇案件偵查時結證在卷，且查八十八年十一月十七日下午九
    時許該大廈管理委員會確有邀請自訴人到場召開協調會，討論自訴人占用公共用
    地一案，嗣協調破裂，當時場面混亂，雙方有發生爭執等情，業據被告即當日會
    議主席戊○○、會議紀錄乙○○於原審八十九年度自字第二一七號自訴人自訴誹
    謗等案件調查時證述屬實，況且被告丙○、甲○○、辛○○、壬○○、丁○○、
    癸○○於原審審理時均供稱：會議結束後警方即據報到場處理等語，被告戊○○
    、乙○○供稱：確有警方到場等語，則自訴人於召開上開協調會時，倘未對被告
    等有何恐嚇言行，致被告等心生畏懼，被告等豈會有迅即報警前來處理之舉。又
    自訴人與被告等發生爭執，情緒難免激動，自難期心平氣和，該會議紀錄載稱自
    訴人對與會委員惡言相向、出言恐嚇等語，衡情應非全屬子虛。又自訴人於上開
    會議後之二個月左右即於八十九年一月三十一日下午五時三十分左右，自訴人偕
    同另一新住戶黃秀前往被告庚○○住處理論，自訴人隔著鐵門（有鐵條空間）斥
    責被告庚○○不在現場為何也在共同切結書上簽名！指著被告庚○○叫道：「你
    出來！要給你好看」！隨即掏出催淚瓦斯器向被告庚○○噴灑，被告庚○○後退
    拿起電話報警，自訴人仍接續揚言：要再帶「東西」上來給被告庚○○好看！致
    被告庚○○甚感畏懼，此並據被告庚○○於自訴人恐嚇上訴案件調查時以告訴人
    身分指證甚明，且當日警察據報到場曾予勸導，雙方達成和解，隨即立具和解書
    ，內容略以：「八十九年一月三十一日下午五時三十分左右，子○○先生偕同一
    名女性（即黃秀）突至本人（庚○○）住處按鈴，要求本人外出談話，由於對方
    來勢兇兇，並口出惡言．．．雙方隔著鐵門對話，此時詹先生突從口袋中取出噴
    淚瓦斯向本人噴灑．．．本人後退速撥電話報警，在警員先生未到之前，詹先生
    下樓一趟，滿口道：要再帶「東西」上來欲給本人好看，致本人心生恐懼。經
    警察先生協調後，本人願接受子○○先生之致歉，但對前述本人受害事實，保留
    追訴權，只要子○○先生不再對本人之生命財產造成威脅，本人願和解了事」等
    情。立書人有被告庚○○及自訴人之簽名，另有見證人黃秀之署押，此有該和解
    書附於自訴人恐嚇案件偵查卷可稽，而自訴人亦不否認確曾立下前開和解書，足
    徵和解書所載經過情形屬實，否則自訴人何以願在其上簽名而無任何爭議或保留
    。被告庚○○之指證核與和解書所載情節合，自可信為真實。再自訴人於上開
    會議後之三個月左右即於八十九年二月底某日，在被告甲○○住宅外責被告甲○○：「你是主任委員，都是你起哄，如果你敢拆除我家的一塊牆，就要潑硫酸
    ，對你這個人我要用硫酸洗你的嘴」等語，致被告甲○○心生畏懼，此亦據被告
    甲○○於自訴人恐嚇案件偵查及自訴人恐嚇上訴案件調查時指訴甚明，並經證人
    王俊欽、馮麗美、萬美桃於自訴人恐嚇上訴案件調查時具結證述屬實，亦堪信為
    真實。另自訴人因增建占用公地一事，事前已迭遭管理委員指責，心已有所不快
    ，嗣雙方召開管理委員會協調，又因協調破裂，彼此發生爭執，管理委員會仍堅
    決提報違建拆除，則自訴人受此刺激，其情緒難免一時激動，自難期心平氣和，
    因而對與會被告等即管理委員會成員惡言相向、出言恐嚇，亦符常情，復參諸自
    訴人於上開會議後之二、三個月，其情緒仍難以平復，連續二次對被告庚○○、
    甲○○有實施上開之恐嚇犯行，足證自訴人於上開會議上，其情緒確處於激憤，
    益徵自訴人出言恐嚇一事，確為真實。況且自訴人因自訴人恐嚇案件，業經原審
    於八十九年十一月一日以八十九年易字第一六七０號判決判處自訴人有期徒刑四
    月，並得易科罰金，被告不服上訴，經本院九十年二月十四日以八十九年度上易
    字第四六０八號判決撤銷原判決，仍認定自訴人觸犯恐嚇罪名，並仍判處有期徒
    刑四月，並得易科罰金確定在案，此有臺灣臺北地方法院及本院前開刑事判決書
    各一件附卷可稽，則自訴人恐嚇被告等一事至此甚明，則該次被告等制作之會議
    紀錄、共同切結書並無任何虛偽不實，又自訴人亦因恐嚇經判處罪刑確定在案，
    更難認被告丙○、辛○○、庚○○、甲○○、壬○○等有何誣告之情事。又自訴
    人雖又以被告戊○○於自訴人恐嚇上訴案件以證人身分做證稱並未聽到自訴人有
    恐嚇之言詞，被告乙○○以證人身分做證亦證稱會議紀錄係會後做成，然被告戊○○於自訴人恐嚇上訴案件調查時固證稱開協調會自訴人沒有說恐嚇之言詞，然
    承審法官並未進一步追問，係未聽聞或未注意聽聞，且被告戊○○於原審審理時
    供稱：我沒有注意聽到自訴人有沒有說類似恐嚇的話，但我有聽到如果他的被拆
    的話，大家都要一起拆等語，況且案發當時雙方處於激烈爭執之情況，人聲鼎沸
    ，一時未能聽聞自訴人之部分言詞，亦屬合理，又被告乙○○固證稱會議紀錄係
    會後做成等語，然會議紀錄通常係於會後再行整理制作，而被告乙○○於原審審
    理時供稱：會議紀錄是在會議後三日內就完成等語，亦屬事理之常，且並非凡事
    後制作完成之會議紀錄即一定屬虛偽不實，其二者並非相同等於之關係，是自訴
    人既未能提出積極證據證明被告等之會議紀錄有何登載不實或誣告之情事，則其
    以被告戊○○、乙○○於另案之證詞做為其並未恐嚇之佐證，更無足採。被告等
    告訴自訴人恐嚇一案，既經本院判決自訴人有罪確定在案，自訴人既有恐嚇之情
    ，且自訴人又無其他之積極事證據足認被告等有自訴人所指之偽造文書及誣告等
    之犯行，則揆諸前揭法律之規定及最高法院之判例要旨，自應為被告無罪之諭知
    。又自訴人於原審請求調查會議當日警方有無到場，且事後被告等有無多次到派
    出所報案，因本件事證已明，核均無必要。
三、自訴人於本院已表明在原審並未就誣告部分對乙○○、己○○、丁○○、癸○○
    、戊○○等人提起自訴，本院觀之自訴人所述之自訴狀所載亦表明係對被告丙○
    、甲○○、辛○○、壬○○、癸○○、戊○○等五人為誣告之自訴，有該自訴狀
    可稽，雖自訴人仍執陳詞認被告有罪而指摘原判決不當而提起上訴，為無理由，
    惟此部分原判決既有前揭之未洽，仍應由本院將原判決此部分撤銷，其餘部分，
    原審經審理結果，以不能證明被告有自訴人所指之犯行，而為被告無罪之諭知，
    經核並無違誤，自訴人仍執陳詞指摘原判決不當而提起上訴，為無理由，應予駁
    回。
四、被告辛○○經合法傳喚，無正當理由不到庭，爰不待其陳述逕行判決。
據上論斷，應依刑事訴訟法第三百六十八條、第三百六十九條第一項前段、第三百七
十一條判決如主文。
中      華      民      國      九十    年      八      月      十四    日
                                  臺灣高等法院刑事第十七庭
                                      審判長法  官  陳  正  雄
                            法  官  許  錦  印
                                            法  官  許  宗  和
右正本證明與原本無異。
如不服本判決應於收受送達後十日內向本院提出上訴書狀，其未敘述上訴之理由者並
得於提起上訴後十日內向本院補提理由書（均須按他造當事人之人數附繕本）。
                                            書記官  廖  艷  莉
中      華      民      國    九十    年     八     月      十七      日


司法院資訊處製作；財團法人民間司法改革基金會備份。
